最高法院刑事判決　　　　　　　　　　　　　　　九十三年度台上字第五九一八號
　　上　訴　人　甲○○
　　　　　　　　　　　　）
右上訴人因違反毒品危害防制條例案件，不服台灣高等法院高雄分院中華民國九十三
年八月三十一日第二審更審判決（九十三年度上更(一)字第七五號，起訴案號：台灣高
雄地方法院檢察署八十九年度偵字第一二００四號），提起上訴，本院判決如左：
    主  文
原判決撤銷，發回台灣高等法院高雄分院。
    理  由
本件原判決認定上訴人甲○○基於販賣第一級毒品海洛因之概括犯意，自民國八十九
年五月二十日至同月二十四日間，由毛雲鶴撥打上訴人之呼叫器，表示向其購買海洛
因後，連續二次，在高雄市○○○路靠近愛河之震旦通訊行旁，分別以新台幣（下同
）一千元及二千元之價格，販賣海洛因各一小包予毛雲鶴。毛雲鶴於同月二十四日十
四時許，第三次撥打上訴人之呼叫器，表示向其購買海洛因，雙方約定在高雄市○○
路與民生路交岔路口交易。由毛雲鶴提供其所有諾基亞五一三０型行動電話一支充作
價金，向上訴人購得一小包海洛因。嗣於同月二十六日十二時許，經警在高雄市○○
○路二十六號五樓五０六室上訴人與其女友張傳孟同居之房間內，扣得前開毛雲鶴充
作價金之行動電話、上訴人所有海洛因一小瓶及三小包（驗後合計淨重四點五零公克
）、電子秤二台等物等情。因而撤銷第一審判決，改判仍論處上訴人連續販賣第一級
毒品（累犯）罪刑。固非無見。
惟查：(一)、九十二年二月六日修正公布，於同年九月一日施行之刑事訴訟法採改良式
當事人進行主義，且為貫徹直接審理與言詞審理原則，改行審判集中審理制，有關審
判程序之進行，以當事人間之攻擊、防禦為主軸，法院並不立於絕對主導之地位。且
為使審判程序能集中、縝密且順暢有效之進行，本法第二百七十九條第一項復規定：
「行合議審判之案件，為準備審判起見，得以庭員一人為受命法官，於審判期日前，
使行準備程序，以處理第二百七十三條第一項、第二百七十四條、第二百七十六條至
第二百七十八條規定之事項。」依上開規定，通常程序之合議審判案件，受命法官於
行準備程序之功能，僅在於開始審判前應為相當之準備，所得處理之事項，應以同法
第二百七十三條第一項各款及第二百七十四條、第二百七十六條至第二百七十八條所
規定之事項為限，非但不負責證據之蒐集，更不再從事證據之實質調查，故就證人之
訊問，除有同法第二百七十六條第一項所定「預料證人不能於審判期日到場者，得於
審判期日前訊問」之例外情形，原則上均應於審判期日行之，俾使證人於審判期日當
庭所行之訊問及交付詰問程序，法院依其言詞陳述語氣及反應等態度證據，能直接獲
取正確之心證，以為證言價值判斷之準據。從而受命法官於準備程序除有上開例外之
情形外，並無逕行傳喚並對證人進行訊問及交互詰問之權限。本件依卷內資料，證人
陳信文、馬文樹、張傳孟、吳永彬等人，似均無不能於審判期日到場之情形，但原審
於九十三年五月十二日、九十三年六月二日、九十三年六月二十三日及九十三年七月
二十一日由受命法官行準備程序時，竟分別傳喚各該證人到場，並逕行訊問、詢問或
交互詰問程序，而於審判期日由審判長向上訴人提示「上開證人之供述筆錄，告以要
旨，詢以有何意見？」之方式進行調查程序，其所踐行之訴訟程序，已屬違背法令。
(二)、被告之自白，須非出於強暴、脅迫、利誘、詐欺、疲勞訊問、違法羈押或其他不
正之方法，且與事實相符者，始得採為證據，刑事訴訟法第一百五十六第一項定有明
文。基於同此任意性法則，訊問證人，亦必須出以懇切之態度，不得用強暴、脅迫、
利誘、詐欺、疲勞訊問或其他不正之方法，否則其證言即不具證據能力，不得採為判
決依據，此有本院二十年上字第一六四０號判例可資參照。證人毛雲鶴於警詢及檢察
官偵查時，固曾為不利於上訴人之證言，但於第一審訊問時即否認其於警詢及偵查中
之陳述為真正，並稱：「……我說（海洛因）不是向甲○○買的，檢察官說若我所說
不與警訊（詢）中所言相符，要把我判七年」、「（為何檢察官那裡所說的不實在？
）因為我若說不是甲○○賣毒品給我的，檢察官要將我移送偽證」 (第一審卷第一一
０頁），於原審更審前調查時亦謂：「是警察叫我配合辦案說向被告（上訴人）買的
，很快就會放我回去」（原審上訴字卷第六十八頁）。上訴人之辯護人據此主張毛雲
鶴於警詢及偵查中之陳述，均非出於任意性，原審更審時勘驗播放偵查錄音帶，亦顯
示毛雲鶴於檢察官偵訊時初本否認警詢時之供述為真實，主張警詢時「因刑警叫我跟
他合作一點」、「他（刑警）要我咬他（上訴人）販賣」、「他（刑警）說要我跟他
合作一點，才這樣講」。嗣經檢察官訊以：「跟你講，你已經在上面具結了，你不要
亂講，你亂講，我會把員警傳來跟你對質，而且你已經具結了，你亂講的話，會有偽
證的問題，檢察官都寫在前面，跟你也講在前面了，你不要不知道這裡面的利害關係
，而且偽證是七年，毛先生，不是這個戴先生的罪喔。你在說什麼？你說八十九年五
月二十日開始買，買過三次，你自己看，你不要不懂得利害關係，在這邊給我胡講亂
講，檢察官就自動檢舉辦你偽證罪。你說，甲○○你買過幾次？」毛雲鶴遂接稱：「
跟上面說的都一樣」，檢察官又接謂：「你剛剛為什麼要亂講？你知道這樣很嚴重？
剛為什麼要亂講？耍我們猴子啊？還是律師跟你講了什麼？是不是？你不要害到你自
己，笨蛋？你那個具結，我就跟你講偽證罪七年，有沒有跟甲○○買過，你自己清楚
講？」毛雲鶴即答：「有」，此後即依警詢時之陳述，仍為不利於上訴人之證言。檢
察官又告以：「你在我這裡跟我講這樣，你到院方要講一致，你院方不一致，我們這
邊就會辦你偽證罪的問題，很明顯哦，你不要為了他，害了你自己，我先跟你講在前
面，你不要『憨憨』，人家叫你講什麼，你就講什麼」（原審上更(一)字卷第六十四頁
至第六十八頁）。依上開勘驗結果，檢察官對證人毛雲鶴之訊問，似未「出以懇切態
度」，而有「語帶威嚇」之情形，如果無訛，則其取得證據之方法，是否合乎正當法
律程序？即有進一步詳求餘地。實情為何？因關毛雲鶴於警詢及檢察官偵查時之證言
是否具證據能力，於上訴人之利益有重大關係，原審未深入詳酌，率以檢察官「只是
一再強調證人勿受他人影響，務須要據實作證，若虛偽陳述會有偽證罪問題，此等諭
知本係依法而為」云云，認毛雲鶴之證言係出於任意性（原判決第十二頁第十四、十
五行），進而採為判決基礎，於證據法則，亦難謂無違誤。(三)、證人或被告之陳述，
應就其全部供述意旨為整體之觀察，予以綜合判斷其證據價值，不得斷取其部分供述
，為單獨片面之判斷。原判決以證人毛雲鶴之證言，佐以上訴人於檢察官偵查時供陳
「諾基亞手機是毛雲鶴於五月二十四日下午在中山路與民生路口拿給我，跟我換一包
海洛因」等語，說明「更足以證明證人所述確實」，資為上訴人有販賣海洛因予毛雲
鶴之論據。但依卷附偵查筆錄，上訴人於偵查中係供稱：「（被查獲時有查到二台諾
基亞手機？）白色諾基亞是小毛於五月二十四日下午在中山路與民生路口拿給我」、
「（做何用？）跟我換一包海洛因」、「（海洛因何來？）海洛因是我向陳信文拿來
交給小毛的」、「（小毛說向你買三次海洛因？）小毛是以呼叫器聯絡我，有時我回
話，有時陳信文回話，然後都是陳信文交給我海洛因，我再拿去給小毛，然後將錢及
手機交給陳信文」、「（有何陳述？）是陳信文在賣，然後陳信文給我安（非他命）
吸」等語（偵查卷第十四頁、第十五頁）。就上訴人上開供述整體觀察，其係供陳毛
雲鶴以手機充為價金，向陳信文購買海洛因，上訴人僅係代送毒品予毛雲鶴並代轉手
機予陳信文而已，實際販賣毒品予毛雲鶴者為陳信文。原審未綜合其全部陳述意旨，
竟斷取其部分供述，援引為論罪之依據，亦有未當。上訴意旨指摘原判決違法，非無
理由，認仍應發回更審，期臻翔適。
據上論結，應依刑事訴訟法第三百九十七條、第四百零一條，判決如主文。
中　　　華　　　民　　　國　　九十三　　年　　 十一 　　月　　 十一 　　日
                              最高法院刑事第十一庭
                                  審判長法官  張　淳　淙
                                        法官  謝　俊　雄
                                        法官  蘇　振　堂
                                        法官  張　春　福
                                        法官  呂　丹　玉
      右正本證明與原本無異
                                              書  記  官
中　　　華　　　民　　　國　　九十三　　年　　 十一 　　月　　 十七 　　日
                                                                        Ｑ
